臺灣高等法院民事判決　　　　　　　　100年度重上字第266號
上　訴　人　永豐商業銀行股份有限公司
法定代理人　邱正雄
訴訟代理人　陳震南
被　上訴人　楊明聰
上列當事人間清償債務事件，上訴人對於中華民國100年2月14日
臺灣桃園地方法院99年度重訴字第344號第一審判決提起上訴，
本院於100年10月4日言詞辯論終結，判決如下：
    主  文
原判決關於駁回上訴人後開第二項之訴部分，及該部分假執行之
聲請，並訴訟費用之裁判除確定部分外，均廢棄。
被上訴人應給付上訴人新台幣壹仟陸佰零玖萬捌仟貳佰柒拾貳元
，及自民國九十四年七月二十日起至清償日止按週年利率百分之
9.975計算之利息，暨自八十五年八月二十八日起至清償日止按
上開利率百分之20計算之違約金。
其餘上訴駁回。
第一、二審訴訟費用除確定部分外，由被上訴人負擔。
本判決命被上訴人給付部分，於上訴人以新台幣伍佰拾陸萬陸
仟元為被上訴人供擔保後得假執行，但被上訴人如以新台幣壹仟
陸佰零玖萬捌仟貳佰柒拾貳元為上訴人供擔保後，得免為假執行
。
    事實及理由
一、被上訴人經合法通知，未於言詞辯論期日到場，核無民事訴
    訟法第386條各款所列事由，爰依上訴人之聲請，由其一造
    辯論而為判決。
二、上訴人之原名稱為建華商業銀行股份有限公司（下稱建華銀
    行），嗣於民國95年11月13日與原名為台北區中小企業銀行
    （下稱台北中小企銀）之台北國際商業銀行股份有限公司（
    下稱台北國際商銀）合併，以建華銀行為合併後之存續銀行
    ，並更名為永豐商業銀行股份有限公司即上訴人，有行政院
    金融監督管理委員會95年9月8日金管銀(六)字第09500346220
    號函在卷可稽（見原審99年度重訴字第845號卷【下稱845號
    卷】第5頁至第10頁），是原屬台北中小企銀之權利或義務
    ，自應由合併後存續之上訴人，繼續享有或負擔，合先敘明
    。
三、上訴人主張：被上訴人於81年5月19日向上訴人借款新台幣(
    下同) 1,800萬元、360萬元（下稱系爭借款），約定借款之
    期限自81年5月20日起至96年5月20日止、81年5月20日起至8
    4年5月20日止，利息依週年利率10%、10.5%計算，並約定如
    未按期清償，逾期在6個月以內者，按上開利率10%，逾期超
    過6個月者，按上開利率20%計算之違約金。詎被上訴人未能
    依約繳款，依借據第5條約定，已喪失期限利益，經上訴人
    向臺灣台北地方法院（下稱台北地院）民事執行處以84年度
    執字第3725號強制執行事件拍賣抵押物取償後，尚有1,609
    萬8,272元未受清償，爰依消費借貸款返還請求權請求被上
    訴人給付上訴人1,609萬8,272元，及自85年8月28日起至清
    償日止按週年利率9.975%計算之利息，及自85年8月28日起
    至清償日止按上開利率20%計算之違約金。並願供擔保請准
    為假執行之宣告。原審判決上訴人敗訴。上訴人聲明不服提
    起上訴，上訴聲明：原判決關於駁回上訴人後開第二項之訴
    部分廢棄。被上訴人應給付上訴人1,609萬8,272元，及自85
    年8月28日起至清償日止按週年利率9.975%計算之利息，暨
    自85年8月28日起至清償日止按上開利率20%計算之違約金（
    上訴人於原審另以共同被告鍾瑞瓊、郭靜嬌為系爭借款連帶
    保證人，併請求連帶給付系爭借款部分，經原審判決上訴人
    敗訴，上訴人未聲明不服而告確定）。
四、被上訴人未於言詞辯論期日到場，惟據其提出之書狀則以：
    被上訴人未曾於81年5月19日向上訴人借貸系爭借款，否認
    上訴人於歷審所提出文書證據資料形式之真正，且上訴人提
    出歷史往來明細查詢資料、台北國際商業銀行客戶歷史資料
    查詢明細表，皆為上訴人單方所製作之文書，無法作為有利
    於上訴人判斷之依據。縱認系爭借款債權存在，惟已罹於消
    滅時效，上訴人固於84年3月28日以訴外人何雲欽、林家成
    為債務人，聲請拍賣擔保系爭借款之抵押物，惟被上訴人並
    未於該執行事件中之債務人或相對人，對於被上訴人並無中
    斷時效之效果，故被上訴人得拒絕給付等語，資為抗辯。答
    辯聲明：上訴駁回。若受不利判決，願供擔保請准宣告免為
    假行。
五、上訴人主張被上訴人向其借貸系爭借款1,609萬8,272元未償
    ，業據提出台北區中小企業銀行81年5月19日借據影本為證
    （見845號卷第11頁至第12頁），惟被上訴人否認為真，並
    以前揭情詞置辯，查：
  (一)被上訴人是否向上訴人借貸系爭借款？
  1.按私文書應提出其原本。但僅因文書之效力或解釋有爭執者
    ，得提出繕本或影本。法院得命提出文書之原本。不從前項
    之命提出原本或不能提出者，法院依其自由心證斷定該文書
    繕本或影本之證據力，民事訴訟法第352條第2項、第353條
    定有明文。
  2.本件上訴人主張被上訴人於81年5月19日向其借貸系爭借款
    ，固據提出借據影本為證，經本院命其提出該私文書原本（
    見本院卷第44頁反面) ，上訴人主張：該借據原本原存放地
    下室，因納利風災之故，系爭借據已滅失而不能提出等語。
    惟上訴人曾於81年5月8日以其所有坐落台北市○○路22巷3
    號房地(下稱系爭不動產)供擔保，為上訴人設定最高限額2,
    500萬元抵押權，嗣被上訴人於83年7月18日將系爭不動產移
    轉登記予訴外人何雲欽，旋因被上訴人未清償系爭借款，上
    訴人乃以何雲欽為相對人聲請台北地院以83年度拍字第2841
    號裁定拍賣系爭不動產，並據以聲請台北地院84年度執字第
    3725號強制執行（下稱系爭強制執行事件），有台北地院83
    年度2841號裁定、他項權利移轉證書、抵押權設定契約書、
    其他特約事項書、土地及建物登記謄本、系爭借據影本附本
    院調閱系爭強制執行卷可憑（見該卷第8頁至第12頁、第37
    頁至第38頁、第53頁至第54頁）。
  3.上訴人於系爭強制執行事件中即就系爭借款債權、自83年1
    月20日起至85年8月27日之利息、違約金等債權聲請強制執
    行，並據提出系爭借據影本附系爭執行卷，且系爭不動產經
    上訴人具狀以第四拍底價615萬元聲明承受，並提出系爭借
    據原本主張與系爭借款抵銷，亦有強後管第二次拍賣公告、
    上訴人85年8月23日聲請具報債權聲請狀附系爭執行卷可憑
    （見系爭執行卷第265頁至第266頁、第273頁至第288頁，影
    本見原審卷第15頁至第21頁) 。而上訴人提出系爭借據原本
    ，嗣並經台北地院民事執行處於85年10月5日以北院仁八十
    四民執子字第3725號通知返還，亦有該函件附卷可考（見該
    卷第319頁)。故上訴人嗣於本件訴訟中雖未能提出系爭借據
    原本，惟本院審酌上訴人曾在系爭執行事件提出系爭借據原
    本供執行事件取償之依據，且提出被上訴人出具抵押權設定
    契約書、其他約定事項書，並據以聲請強制執行等情，縱上
    訴人嗣未能提出系爭借據原本為證，亦堪認上訴人提出系爭
    借據影本為真。被上訴人以上訴人未能提出借據原本而否認
    系爭借據真正，並抗辯稱其未向上訴人借款云云，殊無足取
    。
  4.綜上，上訴人依系爭借款消費借貸契約請求被上訴人給付未
    受分配款1,609萬8,272元，及自85年8月28日起至清償日止
    按週年利率9.975%計算之利息，暨自85年8月28日起至清償
    日止按上開利率20%計算之違約金，尚屬有據。
  (二)上訴人對被上訴人之借款債權是否已罹於時效而消滅？
  1.按請求權，因十五年間不行使而消滅。但法律所定期間較短
    者，依其規定。利息、紅利、租金、贍養費、退職金及其他
    1年或不及1年之定期給付債權，其各期給付請求權，因5年
    間不行使而消滅，民法第125條、第126條定有明文。又消滅
    時效，因左列事由而中斷：一、請求。二、承認。三、起訴
    。開始強制執行行為或聲請強制執行與起訴有同一效力。時
    效中斷者，自中斷之事由終止時，重行起算。因起訴而中斷
    之時效，自受確定判決，或因其他方法訴訟終結時，重行起
    算，民法第129條第1項、第2項第5款、第137條第1項、第2
    項亦有明定。
  2.本件上訴人就系爭債權已聲請系爭執行事件開始為強制執行
    行為，已如前述，而系爭執行事件債務人雖非被上訴人，而
    為系爭不動產於執行時之現所有人何雲欽，已如前述，惟上
    訴人既已就系爭債權於拍賣抵押物事件中陳報為系爭不動產
    所擔保之債權取償，即已表明行使系爭債權之意願且開始強
    制執行，揆諸前揭說明，自應生時效中斷之效力。被上訴人
    抗辯其非系爭執行事件之債務人、相對人，上訴人未對其聲
    請強制執行，不生時效中斷效力云云，要無足取。
  3.又系爭執行事件於85年10月3日實行分配完畢而終結，有該
    分配筆錄在卷可憑（見系爭執行卷第315頁)，則系爭借款債
    權之消滅時效自斯時重行起算，迄上訴人於99年7月19日提
    起本件訴訟，其借款本金部分自未罹於15年時效。至利息部
    分自85年10月3日起至94年7月19日止，已罹於5年時效而消
    滅，被上訴人抗辯此部分利息債權已罹於時效而消滅，並拒
    絕給付，自屬有據，應予准許。
  4.另依系爭借據第5條約定：「違約金：借款如未清償本金或
    繳納利息時，逾期在六個月以內應另按約定利率之一成計算
    加付違約金，逾期在六個月以上者，應另按約定利率之二成
    計算加付違約金」（見845號卷第11頁)。乃被上訴人有遲延
    給付利息時即應付違約金之約定，即賠償遲延所生之損害，
    於債務人給付遲延時，債權人即得請求，既非定期給付之債
    務，亦非具遲延利息之性質，其時效應為15年而非5年，故
    上訴人對被上訴人違約金請求權，揆諸前揭說明，亦未罹於
    時效而消滅。被上訴人抗辯上訴人之違約金債權亦罹於時效
    而消滅云云，殊無足取。
六、綜上所述，上訴人本於消費借貸契約，請求被上訴人給付1,
    609萬8,272元，及自94年7月20日起至清償日止按週年利率9
    .975%計算之利息，暨自85年8月28日起至清償日止按上開利
    率20%計算之違約金，為有理由，應予准許，逾此部分請求
    ，為無理由，不應准許。又上訴人勝訴部分，兩造分別陳明
    願供擔保為准、免假執行之宣告，於法並無不合，爰分別酌
    定相當擔保金額准許之。至於上訴人敗訴部分，其假執行之
    聲請失所附麗，應併駁回。原審就上開應准許部分，為上訴
    人敗訴之判決，並駁回其假執行之聲請，尚有未洽，上訴意
    旨求予廢棄改判，為有理由，爰由本院予以廢棄改判如主文
    第二項所示，並依聲請為附條件之准、免假執行之宣告。至
    於上訴人之請求不應准許部分，原判決為上訴人敗訴之判決
    ，並駁回其假執行之聲請，其理由雖有不同，惟結論並無二
    致，上訴意旨求予廢棄改判，仍應認無理由，應駁回其上訴
    。
七、本件事證已明，兩造其餘攻擊防禦方法及未經援用之證據，
    經本院審酌後，核與本件之結論，不生影響，爰不一一贅述
    ，附此敘明。
八、據上論結，本件上訴為一部有理由，一部無理由。依民事訴
    訟法第450條、第449條第1項、第2項、第79條、第463條、
    第385條第1項前段、第390條第2項、第392條第2項，判決如
    主文。
中    華    民    國   100    年    10    月    18    日
                    民事第八庭
                        審判長法  官  許正順
                              法  官  鄭威莉
                              法  官  蘇芹英
正本係照原本作成。
如不服本判決，應於收受送達後20日內向本院提出上訴書狀，其
未表明上訴理由者，應於提出上訴後20日內向本院補提理由書狀
（均須按他造當事人之人數附繕本）上訴時應提出委任律師或具
有律師資格之人之委任狀；委任有律師資格者，另應附具律師資
格證書及釋明委任人與受任人有民事訴訟法第466條之1第1項但
書或第2項（詳附註）所定關係之釋明文書影本。如委任律師提
起上訴者，應一併繳納上訴審裁判費。
中    華    民    國   100    年    10    月    19    日
                              書記官  陳韋杉
附註：
民事訴訟法第466條之1（第1項、第2項）：
對於第二審判決上訴，上訴人應委任律師為訴訟代理人。但上訴
人或其他法定代理人具有律師資格者，不在此限。
上訴人之配偶、三親等內之血親、二親等內之姻親，或上訴人為
法人、中央或地方機關時，其所屬專任人員具有律師資格並經法
院認為適當者，亦得為第三審訴訟代理人。